【裁判字號】    89,上易,2877
【裁判日期】    900626
【裁判案由】    詐欺等
【裁判全文】
臺灣高等法院臺中分院刑事判決                  八十九年度上易字第二八七七號
    上 訴 人即
    自  訴  人  甲○○
    上  訴  人
    即  被  告  乙○○
    選任辯護人  林豐順
    被      告  丙○○
    被      告  丁○○
右上訴人因被告等詐欺等案件，不服臺灣臺中地方法院八十八年度自字第二八○號中
華民國八十九年十一月九日第一審判決，提起上訴，本院判決如左：
    主  文
原判決關於乙○○部分撤銷。
乙○○意圖為自己不法之所有，以詐術使人將本人之物交付，處有期徒刑伍月，如易
科罰金，以參佰元折算壹日。
其餘上訴駁回。
    事  實
一、乙○○先後在民國（以下同）八十六年九月九日、十日，分別以每股新臺幣（下
    同）一百一十元、一百五十一元及一百零九元之價額購入聯電股票共二千股、臺
    積電股票一千股及統一超股票一千股後，意圖為自己不法之所有，於同年九月十
    一日，至位於臺中縣太平市○○路一○七巷五號甲○○之住處，誑稱願意代甲○○購買上開聯電、臺機電及統一超股票各一千股，以當日價款為準，即臺機電一
    支（一千股）十五萬元、聯電十一萬元、統一超十萬八千元，並經甲○○同意以
    上開當日單價出資購買上開股票，合計三十六萬八千元，連同手續費四千元，總
    計為三十七萬二千元，且乙○○表示暫時將股票存放於乙○○在九鼎證券股份有
    限公司（下稱九鼎證券）之證券存簿中，俟甲○○完成開戶手續後再行過戶。甲○○不疑有詐，乃於是日自案外人施美位在臺中區中小企業銀行太平分行之帳戶
    匯入上開股票股款及手續費共計三十七萬二千元進入乙○○在臺中市第九信用合
    作社之活期儲蓄存款帳戶（下稱九信帳戶），乙○○因此向甲○○詐取上開股票
    及手續費共計三十七萬二千元。嗣因甲○○電告要求乙○○將所代購之臺積電股
    票全數售出，並將代購之聯電及統一超股票辦理過戶予施美位時，乙○○即一再
    推託未予理會。嗣後經甲○○屢次追索，乙○○不得已乃於八十七年八月十五日
    簽發票號ＣＡ─0000000號、帳號二一七○─○號、面額三十七萬二千元
    、付款人為臺中市第三信用合作社中正分社、發票日為八十七年八月十五日之支
    票一紙交付甲○○，以為搪塞，詎該支票於屆期提示時遭退票。而其後乙○○另
    行交予甲○○票號ＡＪ─0000000號、帳號○三○五七一號、面額二十七
    萬二千元、付款人臺灣銀行健行分行、發票日為八十七年九月十五日之支票一紙
    仍遭退票後，甲○○始知受騙。
二、案經自訴人甲○○提起自訴。
    理  由
甲、撤銷改判部份：
一、上訴人即被告乙○○（以下稱被告乙○○）固對其於上開時日至自訴人上開住所
    談及購買股票之事宜，並收取自訴人所匯入之上開股款及手續費，而自訴人確曾
    要求其出售臺積電之股票，並要求其將統一超及聯電之股票過戶予施美位等情均
    供承不諱。惟矢口否認其有何詐欺之犯行，於原審法院辯稱：因上開股票均自購
    入後即一直下跌，且臺積電之股價未曾漲至一支（一千股）股價十六萬元，渠認
    為先前股價跌價甚多，日後必然上漲，因此未將上開自訴人之股票出售或過戶予
    施美位，然渠於自訴人要求出售上開股票時，仍未出售，且一直將股票放在渠上
    開帳戶中一年多未自行出售，係因股票慘跌，而渠所有之股票與上開自訴人之股
    票均遭證券公司營業員斷頭出售，渠始無錢返還自訴人，然渠並無詐取自訴人股
    票及手續費之行為，且其尚曾返還十萬元予自訴人，益證其確無侵占之意圖云云
    ；其後被告乙○○於本院則辯稱：「我們是八日講好的，我於九、十日均有幫他
    購買股票，股票是三日內完成交易，自訴人是於十二日才將錢匯給我，我有載自
    訴人之太太去證券公司開設帳戶，後來因為股市一直下跌，我才沒有過戶給他。
    」云云。
二、惟查：（一）上開事實，業據自訴人甲○○指訴甚詳，並有臺中區中小企銀太平
    分行匯款通知單、國票聯合證券（九鼎）客戶交易明細表、被告乙○○之九信活
  期儲蓄存款存摺、被告乙○○之九鼎證券證券存摺及臺灣證券交易所股份有限公
    司八十八年四月十六日函附證券行情單影本附卷足參。（二）被告乙○○於原審
    法院第一、二次調查時供稱渠為自訴人購買股票係自訴人匯款予渠之前一日云云
    。惟查被告乙○○分別以每股一百一十元、一百五十一元及一百零九元之價額「
    為自訴人」購入聯電、臺積電、及統一超股票各一千股，其購買日期係八十六年
    九月九日、十日，而均非自訴人八十九年九月十一日匯款予被告乙○○之前一日
    即八十六年九月十日，且被告乙○○此項說辭與其於原審法院八十八年十一月五
    日審理時供稱：「是他當天（指八十六年九月十一日）匯錢給我，我去買的，錢
    進來了較保險才會去買。是九月十一日他匯錢我和他談好了：：：：」等語，亦
    互相矛盾，故關於自訴人要求被告乙○○購買股票之日期，應以自訴人所指為可
    採。（三）被告乙○○代自訴人購買上開聯電、臺機電及統一超股票各一千股，
    係以當日價款為準，即臺機電一支（一千股）十五萬元、聯電十一萬元、統一超
    十萬八千元，合計三十六萬八千元，連同手續費四千元，總計為三十七萬二千元
    ，已如上述。此與被告乙○○所稱其先後於八十六年九月九日、十日，分別以每
    股一百一十元、一百五十一元及一百零九元之價額「為自訴人」購入聯電、臺積
    電、及統一超股票各一千股乙節，顯不相同。蓋被告乙○○先後於八十六年九月
    九日、十日，分別以每股一百一十元、一百五十一元及一百零九元之價額購入聯
    電、臺積電、及統一超股票各一千股，合計其股價應係三十七萬元，而非三十六
    萬八千元。又證諸被告乙○○於原審法院八十八年十一月五日審理時供稱：「是
    他當天（指八十六年九月十一日）匯錢給我，我去買的，錢進來了較保險才會去
    買。是九月十一日他匯錢我和他談好了：：：：」等語，可見自訴人於八十六年
    九月十一日匯款予被告乙○○之前，被告乙○○所購買之股票，並非係代自訴人
    購買。而被告乙○○事後另稱其係於八十六年九月十一日以上開單價購入包含自
    訴人委其代購之聯電股票共二千股，並於同年月十二日以上開單價購入包含自訴
    人託其代購之臺機電股票共一萬一千股，又於同年月十二日以上開單價購入自訴
    人所有之統一超股票一千股等情，顯與事實不符，不足採信。（四）被告乙○○
    雖以其於自訴人要求出售上開股票時，仍未出售自訴人所有上開股票，且一直將
    上開股票放在其上開帳戶中一年餘而未曾自行出售，其後係因其所購之股票慘跌
    ，而其所有之股票與上開自訴人之股票均遭證券公司營業員斷頭出售，其甫無法
    償還上開股價予自訴人，其並無私自出售自訴人上開股票而侵占股款之行為及意
    圖云云置辯。惟查被告乙○○自始即未代自訴人購買股票已如上述，且被告乙○○既於原審法院調查中自承其係自八十七年二月間起，甫向證券公司融資購買股
    票，而其為自訴人購入之股票，均非融資所購等語，核與九鼎證券股份有限公司
    客戶交易明細表上所示「集」字係代表現股買賣等情相符，且有宏福證券股份有
    限公司（下稱宏福證券）八十八年十一月十六日陳報狀載明被告乙○○係自八十
    六年九月二十五日起甫與宏福證券訂立融資融券買賣契約等情在卷可稽，則足見
    被告乙○○於八十六年九月九日、十日，分別以現股買賣方式，而非融資購入方
    式所購買，事後屬被告乙○○出資所有之臺機電、聯電及統一超之上開股票即應
    無融資違約處分（俗稱斷頭）之問題。亦即被告乙○○辯稱其所持有自訴人之上
    開股票，並非係其出售，而係事後遭證券公司斷頭出售，其並未侵占上開出售取
    得之股款云云，亦無足採信。（五）被告乙○○雖另以其事後業已交付現金十萬
    元及簽發支票予自訴人作為擔保，足證其並無上開詐欺及侵占之犯行云云置辯。
    然查被告乙○○既係於上開時日即詐得上開股票價款及手續費，其犯罪行為即完
    成，屬學說上所稱之「即成犯」，則被告乙○○以其事後業已交付現金十萬元及
    簽發支票予自訴人作為擔保等情，無非係被告乙○○犯罪後之態度之問題，無礙
    於其犯行之成立。（六）至自訴人雖認被告乙○○係與被告丙○○及丁○○共犯
    上開犯行，惟既查無其他積極證據足證被告丙○○與丁○○確有自訴人所指與被
    告乙○○共同詐欺及侵占之犯行（被告丙○○及丁○○罪嫌不足部分，詳述如後
    ），則尚難認被告乙○○所為上開犯行，與被告丙○○及丁○○等三人間有犯意
    聯絡及行為分擔，併此敘明。
三、核被告乙○○所為，係犯刑法第三百三十九條第一項之詐欺取財罪。原審法院予
    以論罪科刑，固非無見，惟查原判決認為被告乙○○就股票交易手續費部分，係
    犯刑法第三百三十九條第一項之詐欺取財罪，而就「擅自出售自訴人所購買之股
    票」部分係犯同法第三百三十五條第一項之侵占罪，其認定事實尚有違誤。被告
    乙○○上訴意旨，仍執陳詞否犯罪，空言指摘原判決此部分不當，固無可取，但
    原判決既有前述可議之處，此部分即屬無可維持，應由本院撤銷改判。爰審酌被
    告乙○○犯罪之動機、目的、手段，其詐欺款項達三十餘萬元，然事後業已償還
    自訴人十萬元，以及其犯後仍試圖卸責矯飾之態度等一切情狀，量處如主文第二
    項所示之刑，又被告乙○○行為後刑法第四十一條已修正公佈，以修正後之條文
    較有利於被告乙○○，爰並依修正後之新法依法諭知易科罰金之折算標準。
乙、上訴駁回部分：
一、本件自訴意旨略以：被告丙○○與丁○○共同基於意圖為自己不法所有之犯意聯
    絡，於八十六年九月十一日，由被告丙○○與亦具有共同詐欺犯意聯絡之被告乙○○，同至自訴人位於臺中縣太平市○○路一○七巷五號之住處，向自訴人佯稱
    近來股票買賣生意好轉，若有意向，將代為選買臺積電、聯電及統一超等強股，
    必可讓自訴人賺錢等語，致自訴人陷於錯誤，而應允由被告分別以十五萬元、十
    一萬元及十萬八千元之價額，為其代買臺積電、聯電及統一超之股票各一支（均
    為一千股），且自訴人隨即於八十六年九月十一日，由自訴人之妻施美位在臺中
    區中小企業銀行太平分行之帳戶匯入包含股票購買手續費四千元，共計三十七萬
    二千元之金額予被告乙○○之帳戶，惟雖於事後股票漲盤，臺積電每支股票漲至
    十六萬餘元時，自訴人曾電告要求被告將上開代購之臺積電股票售出，並將代購
    之聯電及統一超各一支之股票辦理過戶予自訴人之妻施美位所有，然被告丙○○
    、丁○○與乙○○不僅未代行出售上開臺積電之股票，復未將上開聯電及統一超
    之股票辦理過戶予施美位而一再拖延，且嗣屢經自訴人催討追究，被告等三人復
    經常以向自訴人陳稱被告丁○○係服務於金融機構，負責股務之工作，預測八十
    六年底之股價將至少漲至萬點以上等情為藉口，而事後雖由被告乙○○簽發票號
    ＣＡ─0000000號、帳號二一七○─○號、面額三十七萬二千元、付款人
    為臺中市第三信用合作社中正分社、發票日為八十七年八月十五日之支票一紙予
    自訴人以抵償上開股款，然該支票於屆期提示後卻遭退票，又其後雖復因自訴人
    屢屢催討債務，被告乙○○另交予自訴人現金十萬元及由被告乙○○再行簽發票
    號ＡＪ─0000000號、帳號○三○五七一號、面額二十七萬二千元、付款
    人臺灣銀行健行分行、發票日為八十七年九月十五日之支票一紙以償還上開債務
    ，並取回前開支票，然上開支票屆期提示仍遭退票，其後經自訴人多次追索，被
    告等三人則仍均置之不理。因認被告丙○○及丁○○共同與被告乙○○涉犯詐欺
    罪嫌云云。
二、自訴人認被告丙○○及丁○○共同涉犯上開詐欺罪嫌，無非係以被告丁○○甫係
    被告乙○○之妻，而被告丙○○竟向自訴人謊稱其甫為被告乙○○之妻，而被告
    乙○○邀集其購買上開股票時，被告丙○○尚曾一同至其住處，另被告丁○○亦
    曾與被告乙○○及丙○○至其上開住處藉詞拖延追償，此外並有戶籍謄本、臺中
    區中小企業銀行太平分行電匯通知單影本、被告乙○○所簽發上開支票影本二紙
    及退票理由單影本等在卷足參，為其主要論據。
三、按犯罪事實應依證據認定之，無證據不得推定其犯罪事實；又被告否認犯罪事實
    所持之辯解，縱屬不能成立，仍非有積極證據足以證明其犯罪行為，不能遽為有
    罪之認定，刑事訴訟法第一百五十四條、最高法院三十年上字一八三一號判例參
    照。復按刑事訴訟法上所謂認定犯罪事實之證據，係指足以認定被告確有犯罪行
    為之積極證據而言，該項證據自須適合於被告犯罪事實之認定，始得採為斷罪資
    料；且犯罪事實之認定，應憑真實之證據，倘證據是否真實尚欠明顯，自難以擬
    制推測之方法，為其判斷之基礎；另證據之證明力，固屬於法院判斷之自由，惟
    證據本身如有瑕疵，則在瑕疵未能究明以前，遽採為有罪之根據，即難謂適法，
    最高法院二十九年上字第三一○五號、五十三年臺上字第六五六號及三十二年上
    字第九七一號分別著有判例可資參照。
四、訊據被告丙○○固對於其確曾與被告乙○○同至自訴人上開住處，並曾聽聞被告
    乙○○與自訴人談及賣賣股票之事等情供承不諱，而被告丁○○亦陳稱其確係被
    告乙○○之妻等情在卷，核與自訴人所指上情相符，並有戶籍謄本附卷足參，應
    認為實在。惟其等均堅詞否認有何與被告乙○○共同詐欺之犯行，被告丙○○辯
    稱：其不知被告乙○○與自訴人實際所談之內容為何，其亦不知如何操作股票，
    復未參與前開被告乙○○所稱代自訴人購買股票之事宜，其僅單純同至自訴人住
    處爾爾等語。另被告丁○○則辯稱：其與被告乙○○僅係名義上夫妻，並未同居
    上址，其亦未曾至自訴人上開住處，其一直住在臺北，且於臺北工作，著實自始
    不知上情等語。經查：被告丙○○及丁○○所陳上情，均分別核與被告乙○○所
    陳被告丙○○未曾介入購買股票之事宜，亦不懂股票，而被告丁○○自始不知上
    情等語相符，已堪認為事實。次查，自訴人僅陳稱被告丙○○與丁○○曾與被告
    乙○○同至其住處，惟未提出其他證據證明被告丙○○與丁○○確有共同邀集其
    購買上開股票並實際參與事後操作股票之情事，是尚無法僅憑自訴人片面指陳被
    告丙○○及丁○○曾同至其上開住處，而由被告乙○○與其商談上開代購股票，
    事後被告丙○○及丁○○亦曾推諉拖延其取回股款等情，遽為認定被告丙○○及
    丁○○確與被告乙○○共同詐欺之不利證據。再者，被告丁○○辯稱其自始均於
    臺北工作，而未曾與被告乙○○同居上開住處，亦未曾與被告乙○○及丙○○同
    至自訴人上址等語，復核與被告丙○○所陳情節相符，是益證被告丁○○辯稱其
    未曾參與上開情事等語，應堪採信。綜上所述，且參諸卷內現存證據，既查無其
    他積極證據足證被告丙○○與丁○○確與被告乙○○共犯有上開自訴人所指之犯
    行，核屬不能證明被告丙○○與丁○○等二人犯罪，自均應諭知無罪之判決。因
    此原審以不能證明被告犯罪而諭知無罪之判決，核無不合，自訴人未提出其他具
    體證據，仍執前詞，任意指摘原判決此部份不當，經核為無理由，應予駁回。
丙、據上論結，應依刑事訴訟法第三百六十八條、第三百六十九條第一項前段、第三
    百六十四條、第三百四十三條、第二百九十九條第一項前段，刑法第二條第一項
    前段、第三百三十九條第一項、第四十一條，罰金罰鍰提高標準條例第一條前段
    、第二條，判決如主文。
中      華      民      國    九十      年      六      月     二十六   日
                              臺灣高等法院臺中分院刑事第十庭
                                    審判長法  官  林  照  明
                                          法  官  李  寶  堂
                                          法  官  蕭  廣  政
右正本證明與原本無異。
不得上訴。
                                          書記官  黃  禎  祥
中      華      民      國    九十    年      六     月      二十八    日
附錄論罪科刑法條：
刑法第三百三十九條第一項
意圖為自己或第三人不法之所有，以詐術使人將本人或第三人之物交付者，處五年以
下有期徒刑、拘役或科或併科一千元以下罰金。
                                                                       Ａ


司法院資訊處製作；財團法人民間司法改革基金會備份。
